【裁判字號】    90,交上訴,159
【裁判日期】    901101
【裁判案由】    公共危險
【裁判全文】
臺灣高等法院刑事判決                            九十年度交上訴字第一五九號
    上  訴  人  臺灣士林地方法院檢察署檢察官
    被      告  乙○○
右上訴人因被告公共危險案件，不服臺灣士林地方法院九十年度交訴字第一八號，中
華民國九十年七月二十三日第一審判決（起訴案號：臺灣士林地方法院檢察署八十九
年度偵字第九四二三號）提起上訴，本院判決如左：
    主  文
原判決撤銷。
乙○○駕駛動力交通工具肇事，致人死傷而逃逸，處有期徒刑陸月，如易科罰金以
佰元折算壹日。
    事  實
一、乙○○於民國（下同）八十九年九月一日晚間約九、十時許，在臺北縣三重市與
    友人飲用酒類後，自前開飲酒地點駕駛車牌號碼ＢＶ—四三八八號自小貨車欲返
    家，嗣於同年月二日凌晨零時五十分許，沿臺北市○○區○○街西向東方向行經
    大興街與北投路口時，其自小貨車之右後車尾遭甲○所騎乘之車牌號碼ＡＳＨ—
    四六九號機車撞擊，甲○因而倒地受傷（經送醫急救後因車禍致顱內出血不治死
    亡，乙○○所涉過失致人於死及酒後駕車之公共危險罪嫌部分，另經檢察官為不
    起訴處分確定），詎乙○○下車察看發現甲○倒地受傷抽搐時，明知其駕駛ＢＶ
    —四三八八號動力交通工具肇事，竟不顧甲○之安危，逕自駕車逃逸。
二、案經台北市政府警察局北投分局報請臺灣士林地方法院檢察署檢察官偵查起訴。
    理  由
一、訊據被告乙○○對於右揭時地駕車行經該地遭被害人甲○騎乘機車由後撞及之事
    實固不否認，惟堅決否認其有肇事逃逸之犯行，辯稱：本件事故之發生，伊並無
    任何過失，以為沒有自己的事，乃驅車離去等語。
二、經查：
  (一)被告乙○○與被害人甲○於右揭時、地，發生被害人甲○駕駛機車由後撞及被告
    自小貨車之事故，造成被害人因此車禍致顱內出血不治死亡情事，為被告所不爭
    執，並有道路交通事故調查報告表、談話紀錄表、補充資料表及事故現場照片、
    臺灣士林地方法院檢察署檢察官相驗屍體證明書及驗斷書及被告所有前開小貨車
    與被害人甲○所有之機車車損照片等附卷可稽，足認當日確有發生上開交通事故
    無誤。
  (二)本件事故雖肇因於被害人甲○駕駛機車，違反號誌管制、無照駕駛，從被告乙○
    ○所駕駛之自小貨車右後方追撞，始導致自己人車倒地、送醫不治死亡。然被告
    於警製交通事故談話紀錄、偵訊及原審審理時均坦承知道車子被撞，有下車查看
    ，但因酒後開車又肇事，心裡害怕，所以才馬上逃逸（參八十九年偵字第九一○
    九號卷第七頁反面、第九頁、第二十七頁，原審卷第十五頁）；又證人莊振坤亦
    證稱，被告有下車查看，發現被害人躺在機車旁抽搐，可能因為害怕，於是趕緊
    上車逃逸（參八十九年偵字第九一○九號卷第十頁反面）。可知，被告在事故當
    時確實知有人受傷倒地，且係與其所駕駛之自小貨車發生碰撞所致。
  (三)按刑法第一百八十五條之四駕駛動力交通工具肇事致人死傷而逃逸罪係於八十八
    年四月二十一日增訂公布，並自同年四月二十三日開始生效，其增設本條文之立
    法目的，乃為維護交通，增進行車安全，促使當事人於事故發生時，能對被害人
    即時救護，減少死傷，以保護他人權益並維護社會秩序。又其立法精神在於交通
    事故一旦發生，且發生人員傷亡之情況，不論是撞人或被撞，或是因其他事故而
    造成死傷，只要是在駕駛動力交通工具過程內所發生者，參與這整個事故過程的
    當事人皆應協助防止死傷之擴大，蓋如駕駛人於事故發生後，隨即駕車逃離現場
    ，不僅使肇事責任認定困難，更可能使受傷之人喪失生命或求償無門。
  (四)且刑法第一百八十五條之四具有遺棄罪之性質，乃參照刑法第二百九十四條第一
    項之刑度來增設，又刑法就無義務者之遺棄（第二百九十三條）與有義務者之遺
    棄（第二百九十四條）訂有不同之罪責。駕駛汽車肇事致人受傷或死亡，依道路
    交通管理處罰條例第六十二條規定，汽車駕駛人有採取救護或其他必要措施並向
    警察機關報告之義務，由此可知，因汽車駕駛人之故意、過失肇事致人傷亡者，
    汽車駕駛人本即負有救護義務，若未予以救護，除有違該條例第六十二條之規定
    外，尚構成刑法第二百九十四條第一項之遺棄罪。然第一百八十五條之四的救護
    義務則不以汽車駕駛人因故意或過失肇事致人傷亡為必要，只要其為該交通事故
    之現場當事人，則對事故現場之傷亡人員皆有救護之義務，此即為本條與第二百
    九十四條第一項之區別所在。因此，本條所欲規範者乃當事人於交通事故發生時
    （不論其有無故意或過失）遺棄被害人於不顧的逃逸行為，且若謂當事人之救護
    義務須視其有無故意、過失而定，則不僅有違刑法第一百八十五條之四的立法目
    的與精神，從而，本條文之功能亦將喪失殆盡。故所謂駕駛動力交通工具肇事，
    乃指駕駛動力交通工具發生交通事故，而非指因故意或過失導致事故發生而逃逸
    者，始成立本罪。
  (五)被告乙○○於當時既明知被害人因追撞其貨車而受傷，且倒在地上抽搐顯已受傷
    ，然於下車查看後，卻再度上車並隨即駕車離去，未對被害人採取任何救護或其
    他必要措施，顯與刑法第一百八十五條之四所欲規範之目的相符。又縱被告在事
    發當時自認其並無過失，然責任之歸屬非可在事故發生當時即可立刻確認，更非
    可由被告自行判斷其有無故意、過失，是被告自不得因認為其並無過失即任意離
    開現場，故被告於事故發生時未立刻給予被害人救護即行逃逸之犯行明確，堪以
    認定。
三、核被告所為係犯刑法第一百八十五條之四之交通肇事逃逸罪，應予依法論科，原
    審未詳勾稽，認被告對交通事故之發生並無故意、過失，自無救助之義務，而遽
    為無罪之判決，容有未洽。檢察官上訴意旨指摘原判決不當，為有理由，原判決
    既有可議而無可維持，自應予撤銷改判。爰審酌被告犯罪之動機、目的、手段、
    素行，車禍後棄被害人於不顧，犯行惡劣及犯罪後態度等一切情狀，量處如主文
    所示之刑。又被告於犯罪行為後，刑法第四十一條已於九十年一月十日修正公布
    生效，依該條第一項之規定，犯最重本刑為五年以下有期徒刑以下之刑之罪，而
    受六個月以下有期徒刑或拘役之宣告，因身體、教育、職業、家庭之關係或其他
    正當理由，執行顯有困難者，得以一元以上三元以下折算一日（現已提高一百倍
    ），易科罰金。比較新舊法，以新法有利被告，依刑法第二條第一項前段規定，
    應適用修正後刑法第四十一條第一項，諭知易科罰金折算標準。
據上論斷，應依刑事訴訟法第三百六十九條第一項前段、第三百六十四條、第二百九
十九條第一項前段，刑法第一百八十五條之四、第二條第一項前段、修正後第四十一
條第一項，罰金罰鍰提高標準條例第二條，判決如主文。
本案經檢察官李良忠到庭執行職務。
中      華      民      國    九十      年     十一     月      一      日
                            臺灣高等法院刑事第十二庭
                                    審判長法  官  劉  景  星
                                          法  官  陳  博  志
                                          法  官  陳  志  洋
右正本證明與原本無異。
如不服本判決應於收受送達後十日內向本院提出上訴書狀，其未敘述上訴之理由者並
得於提起上訴後十日內向本院補提理由書（均須按他造當事人之人數附繕本）。
                                          書記官  蔡  佩  珊
中      華      民      國    九十      年     十一     月       二     日
附錄本判決論罪科刑法條全文：
刑法第一百八十五條之四
駕駛動力交通工具肇事，致人死傷而逃逸者，處六月以上五年以下有期徒刑。


司法院資訊處製作；財團法人民間司法改革基金會備份。
